【裁判字號】    95,台上,1993
【裁判日期】    950908
【裁判案由】    移轉公司股份
【裁判全文】
最高法院民事判決            九十五年度台上字第一九九三號
    上  訴  人  丙○○
                        號8樓.
    訴訟代理人  蕭顯忠律師
    被 上訴 人  甲○○
                乙○○
                共同送達代收.
                路2段88號1.
上列當事人間請求移轉公司股份事件，上訴人對於中華民國九十
四年九月十四日台灣高等法院第二審判決（九十四年度上字第三
七號），提起上訴，本院判決如下：
    主  文
原判決除假執行部分外廢棄，發回台灣高等法院。
    理  由
本件上訴人主張：伊子林茂榮於民國七十三年十二月二十一日與
訴外人洪文棟、廖碧川、邱復生、黃國榮、張武順等共六人簽訂
協議書，約定共同出資新台幣（下同）二千萬元購買坐落花蓮縣
豐濱鄉○○○段第三三七號等十一筆土地，並設立秀姑巒育樂股
份有限公司（下稱秀姑巒公司），開發經營。公司設立時，林茂
榮雖出資二百五十萬元，應登記為二千五百股，但因公司先發行
股份之四分之一，各股東之股份按實際出資金額之四分之一計算
而登記為六百二十五股，並以伊名義登記。至七十八年二月十六
日，公司修訂章程，就股東實際繳納股金二千萬元全額發行，各
股東皆就原持有股份增加三倍，然伊應有之二千五百股股份竟無
端消失，而分別登記於被上訴人二人名下，各持有一千二百五十
股，兩造間並無買賣契約存在，被上訴人無任何法律上之原因而
取得伊之股份，依民法第一百七十九條規定，應將不當取得之股
份歸還予伊等情，爰求為命被上訴人將其所有之秀姑巒公司之股
份各一千二百五十股移轉登記予伊之判決。
被上訴人則以：伊所持有秀姑巒公司之股份係依據該公司於七十
八年二月十六日之臨時會及董事會決議發行新股時向公司所認購
。上訴人之系爭二千五百股股份係委由張武順出售，上訴人並出
具股份轉讓證明書，張武順再將上訴人股份連同其自己之二千五
百股一併出售予廖碧川，廖碧川已支付張武順四百五十萬元價款
，並取得上開股份轉讓證明書，伊再以二百二十五萬元向廖碧川
購得合計二千五百股股份。伊之資金於認購股份時已交予廖碧川
，且上訴人無法證明系爭股份為伊向上訴人所購買，伊並無侵害
上訴人之權利，且係依正當方式取得股份，無不當得利等語，資
為抗辯。
原審將第一審所為上訴人勝訴之判決廢棄，改判駁回其在第一審
之訴，無非以：上訴人之子林茂榮於七十三年十二月二十一日與
訴外人洪文棟、廖碧川、邱復生、黃國榮、張武順等共六人簽訂
協議書，約定共同出資二千萬元，即洪文棟出資四百五十萬元、
廖碧川出資四百五十萬元、邱復生出資四百萬元、黃國榮出資二
百萬元、張武順出資二百五十萬元、林茂榮出資二百五十萬元，
以購買坐落花蓮縣豐濱鄉○○○段第三三七號等十一筆土地，並
設立秀姑巒公司開發經營。秀姑巒公司於七十四年七月十六日設
立登記時，資本總額定為二萬股，每股金額為一千元，分次發行
。第一次發行股份為五千股，計五百萬元，登記股東為洪文棟一
千股、廖碧川一千一百二十五股、邱復生一千股、張武順六百二
十五股、黃國榮五百股、林麗花一百二十五股，林茂榮之股份六
百二十五股則以其父即上訴人名義登記。嗣該公司於七十八年將
其股份全額發行而辦理增資一千五百萬元，於增資後登記股東為
洪文棟四千股、廖碧川四千五百股、邱復生四千股、黃國榮二千
股、林麗花五百股，林茂榮與張武順已無股份，新加入股東為廖
冠驊二千五百股及上訴人二人各一千二百五十股等事實為兩造所
不爭執。查秀姑巒公司七十八年之增資僅係形式上將股份發行登
記完畢，以符實際，股東並未實際再行出資，該次增資僅張武順
及上訴人將股份轉讓。依證人林茂榮、張武順於第一審之證言及
廖碧川於原審之證言，暨廖碧川提出之面額二百五十萬元及二百
萬元二紙支票及其支票存根、被上訴人提出之股份轉讓證明書及
股份轉讓申請書，足認上訴人之二千五百股股份係委由張武順出
售，上訴人並出具股份轉讓證明書及股份轉讓申請書予張武順，
張武順再將上開上訴人股份連同張武順自己二千五百股股份，於
七十八年二月二十日一併出售予廖碧川，廖碧川並已簽發二百五
十萬元及二百萬元支票二紙支付張武順五千股之股款合計四百五
十萬元，並取得上訴人之股份轉讓證明書及申請書，其後被上訴
人再以二百二十五萬元向廖碧川購得合計二千五百股之股份。系
爭股份於七十八年二月二十日出售當時，秀姑巒公司並未發行股
票，故於張武順代理上訴人與廖碧川達成股份買賣合意，即已發
生轉讓予廖碧川之效力，被上訴人於同年三月二日再向廖碧川購
買受讓取得系爭股份權利，被上訴人受讓取得股份並非無法律上
原因，且被上訴人並非直接自上訴人處受讓取得股份權利，其受
利益與上訴人所主張之「受損害」間亦無直接因果關係，上訴人
主張被上訴人不當得利，自不成立。上訴人依民法第一百七十九
條規定，訴請被上訴人將其所有之秀姑巒公司之股份各一千二百
五十股移轉登記予上訴人，為無理由，不應准許等詞，為其判斷
之基礎。
按法院為判決時，應斟酌全辯論意旨及調查證據之結果，依自由
心證判斷事實之真偽。得心證之理由，應記明於判決，民事訴訟
法第二百二十二條第一項前段、第四項定有明文。本件原審雖以
證人廖碧川於原審之證言為認定事實之依據，惟廖碧川於第一審
九十二年十一月四日言詞辯論期日到場證述：伊從未向張武順買
股份，亦未收過由張武順及上訴人所出具之股份轉讓證明書、股
份轉讓申請書等語（一審卷五九頁）。於九十三年三月二十五日
言詞辯論期日第二次到場則證述：是伊介紹上訴人之子林茂榮賣
股份給乙○○，乙○○拿面額二百二十五萬元支票到伊家，林茂
榮到伊家拿該支票等語（一審卷一四五頁）。於原審到場又證述
：上訴人託張武順賣二千五百股股份，伊以每股九十元總計四百
五十萬元向張武順買張武順的二千五百股及上訴人的二千五百股
，並簽發二百五十萬元及二百萬元二紙支票支付張武順，伊再以
同價格將二千五百股賣予乙○○，張武順將上訴人出具之股份轉
讓證明書及股份轉讓申請書交給伊，伊於收到乙○○二百二十五
萬元價金後，將該證明書及申請書交給乙○○等語（原審卷五二
至五四頁）。其前後證述內容差異極大，又相互矛盾，其證述買
賣股份價格（總價四百五十萬元）復與被上訴人提出之四紙分別
由張武順及上訴人出具之轉讓證明書、股份轉讓申請書上所載價
格（總價五百三十七萬五千元）亦不相符（一審卷四七至五○頁
）。原審未予澄清，遽為不利於上訴人之認定，自有未合。上訴
論旨，執以指摘原判決不當，求予廢棄，非無理由。
據上論結，本件上訴為有理由。依民事訴訟法第四百七十七條第
一項、第四百七十八條第二項，判決如主文。
中    華    民    國  九十五  年    九    月    八    日
                      最高法院民事第三庭
                          審判長法官  吳  正  一
                                法官  劉  福  聲
                                法官  黃  義  豐
                                法官  簡  清  忠
                                法官  吳  麗  女
      本件正本證明與原本無異
                                      書  記  官
中    華    民    國  九十五  年    九    月   十八   日
                                                   ｍ


司法院資訊處製作；財團法人民間司法改革基金會備份。
